【裁判字號】    87,易,4887
【裁判日期】    900604
【裁判案由】    詐欺
【裁判全文】
臺灣高雄地方法院刑事判決                        八十七年度易字第四八八七號
    被      告  戊○○
    選任辯護人  連立堅
                李淑欣
右列被告因詐欺案件，經檢察官提起公訴（八十七年度偵字第一二九八九號），本院
判決如左：
    主  文
戊○○無罪。
    理  由
一、公訴意旨略以：被告戊○○係高雄市銘峰工藝商行負責人，基於意圖為自己不法
    所有之概括犯意，自民國八十六年間起，向丙○○、丁○○、乙○○（現改名為
    王重霖）、辛○○、己○○及陳安全（現改名為陳畇銓）等人佯稱：要與其等簽
    訂代工契約書作玻璃彩球加工，惟每個人須先購買價格為新臺幣（下同）一萬二
    千元之代工所需原料等語，致使丙○○等人不疑有詐，依其所求而購買，嗣經丙○○等人於加工後始發現工作極為困難，絕大多數產品無法達合格標準，始知受
    騙，因認被告涉犯刑法第三百三十九條第二項之詐欺得利罪嫌。
二、按犯罪事實應依證據認定之，無證據不得推定其犯罪事實，刑事訴訟法第一百五
    十四條定有明文。而在訴訟上用以證明事實之證據，須於通常一般之人均不致於
    有所懷疑，而得確信其為真實之程度者，始得據以為有罪之認定；倘其證明尚未
    達到此一程度，而有合理之懷疑存在，致使無從為有罪之確信時，即應為無罪之
    判決（最高法院七十六年度台上字第四九八六號判例意旨參照）。又按刑法第三
    百三十九條第一項詐欺罪之成立，以意圖為自己或第三人不法所有，以詐術使人
    將本人或第三人之物交付為要件。所謂以詐術使人交付，必須被詐欺人因其詐術
    而陷於錯誤，若其所用方法，不能認為詐術，亦不致使人陷於錯誤，即不構成該
    罪（最高法院四十六年度台上字第二六○號判例意旨參照）。
三、本件公訴人依據行政院公平交易委員（八七）公處字第一○一號處分書一份、收
    購產品登記表四份及產銷合作契約書六份等附卷，而認被告涉有詐欺罪嫌。訊據
    被告堅決否認有何詐欺犯行，辯稱：伊自八十年一月八日起即設立銘峰工藝商行
    經營手工藝品買賣，伊係向製造廠商購入半成品，交付代工者完成產品，代工者
    與伊訂定產銷合作契約書，由伊提供原料及各項工具，製作技術傳授，代工者則
    提供一萬二千元之保證金，若代工者故意侵占原料而停工時，依所簽訂合約書第
    六條規定，應視為自購原料，皆不得要求退款。若代工者係技術上無法製作而停
    工者，即不為該條規定所指情形。陳畇銓與王重霖二人係初次與伊訂約，合作代
    工期間短暫，其間並曾交貨取得工資若干，但並不曾向伊表示欲終止契約，或要
    求取回原料保證金，僅惟恐日久未用變質，而將所剩餘原料交付伊之業務助理員
    庚○○，並稱係寄存公司轉售其他代工者，俟出售後才依價款保存，俟其再代工
    時再計入應繳保證金數額。另丙○○、丁○○、己○○、辛○○等人則與伊代工
    達二年以上之久，迄未發生糾紛，經伊詢問，其等表示並未舉發，故伊實無以虛
    偽徵求代工而實際販賣代工材料得利之詐欺行為等語。
四、經查，行政院公平交易委員會於八十七年五月四日以（87）公處字第一○一號處
    分書認被告「以隱瞞重要交易訊息等方式，從事虛偽徵求代工，實際販賣代工材
    料得利之欺罔及顯失公平行為，足以影響交易秩序，違反公平交易法第二十四條
    之規定。」並令「被告自本處分書送達之次日起，應立即停止前項足以影響交易
    秩序之欺罔及顯失公平行為。」此固有該處分書附卷可稽，然違反前開公平交易
    法第二十四條規定之行為，固然有害交易秩序及消費者利益，然其是否亦構成刑
    法詐欺罪，仍應視是所為是否與刑法詐欺罪構成要件相符為斷，並非違反公平交
    易法之該行為即應負刑法詐欺罪責。另附卷之收購產品登記表及產銷合作契約書
    ，固足以證明被告與丙○○等人確曾訂約代工之事實，此並為被告所坦承，然收
    購產品登記表係證明代工者於代工後被告確曾向代工者收購代工品之事實，另產
    銷合約書則並無記載關於被告詐欺行為之內容，故均尚不能據以遽認被告詐欺犯
    行。
五、再查，本件王重霖之妻甲○○於八十六年十間向行政院公平交易委員會之檢舉書
    ，係認被告篩選成品太過挑剔，使其難以達成契約所約定之數量，一個多月內才
    賺二千多元，卻支付出一萬四千五百元而認不公平等語，有該檢舉書附於偵查卷
    宗內可稽。但被告與代工者簽訂之產銷合作契約書第二條規定：「雙方首次合作
    加工，為確保品質不浪費起見，甲方公司（即被告銘峰工藝商行）提供促銀藥水
    ，玻璃球及工具等等。但部分五種色料由乙方（即代工者）自備，甲方每一顆球
    以新臺幣八元整向乙方收購，交貨成品時，以樣品做為標準，驗收合格後，以現
    金支付乙方。」第六條規定：「合約期間，若乙方自行停工，不願為甲方加工時
    ，乙方自購五種色料，自行負責，不得提出任何異議與要求。（五種色料，不管
    是否打開使用過，皆不可要求退還公司）」等語，此有該產銷合約書附卷可稽。
    而證人丁○○證稱：伊自八十六年十二月左右開始做，不到二個月就沒做了。伊
    先以一萬二千元向被告買原料，買了五瓶，至於彩球的球體及洗球體之清潔劑，
    則由被告提供。如果做壞伊不用賠，伊有領過代工錢，每天交貨，每天結帳，約
    領了二、三萬元。伊加工品不合格的原因是有黑點，但伊該不合格的成品中確實
    有黑點，伊買一萬二千元之原料，據庚○○說可做一萬五千顆，如不夠做一萬五
    千顆彩球，被告會免費提供原料等語（本院八十八年五月廿四日訊問筆錄參照）
    。另證人甲○○證稱：繳一萬二千元買了五瓶色料後就開始做，實際做了一個半
    月，領了二千多元，因合格率沒有提高故沒再做，不合格的原因通常是不夠亮，
    裏面有黑點等語，王重霖亦證稱：係因合格率未提高而未再代工等語（本院八十
    八年五月廿四日訊問筆錄參照）。依前開證人所證，固足認代工合格率並不高，
    但其合格與否之判斷及一萬二千元之原料錢是否得退還，依前開證人所證與前開
    合約書規定內容並無不相符之處，而證人亦未證稱有何受詐欺而簽約之情事，前
    開檢舉書認被告篩選太過挑剔，此乃被告篩選之標準是否符合雙方合約書規定之
    民事紛爭，縱使合約書內容有對消費者不公平之約定，亦難認被告有何施用詐術
    之詐欺犯行。
六、末查，證人即受僱被告擔任會計之庚○○證稱：與代工者簽約時，伊有告訴代工
    者如何製作，並示範給代工者看，並確認代工者已學會製作，被告作彩球加工亦
    是向別人盤讓來的，盤讓時有給說明書，伊亦係依說明書而學會的。另原料係向
    東星公司購買，一瓶二千四百元，五瓶原料照原價格給代工者，為擔保加工者中
    途不作，而不將原料返還，因而要求加工者交付一萬二千元以擔保等語（本院八
    十八年五月廿四日、九十年三月十九日訊問筆錄參照）。另證人丙○○證稱：伊
    係經鄰居介紹而為被告從事代工，簽約時以一萬二千元買五瓶藥水，簽約前被告
    有教導我們如何作，每次交貨時，若做得不好，庚○○會再教我們做。另她有給
    伊說明書，但因伊不識字，故沒有拿。伊拿過三次藥水，第一次付一萬二千元，
    但以後就不要錢了等語（本院九十年三月十九日訊問筆錄參照）。證人王重霖證
    稱：自報紙廣告得知而為被告代工，簽約時付一萬二千元買藥水，但簽約前庚○○有示範製作，也有給伊說明書，後因難以達到成品標準而沒賺到錢，但被告有
    將藥水錢退給伊等語（本院九十年三月十九日訊問筆錄參照）。證人陳畇銓亦證
    稱：經朋友介紹而為被告代工，簽約前有教伊如何製作，並教到伊會為止，且有
    教如何判斷如何才是成功的加工成品，教學時伊並曾作成功，但後來因成功率不
    高而不再作等語（本院九十年五月廿一日訊問筆錄參照）。則依前開證人所證，
    其等與被告訂約前，被告均將製作方法教給加工者，並教至代工者會製作時為止
    ，且前開檢舉書亦稱：被告有示範如何做彩球給我們看等語，則該項加工是否困
    難？代工者應能自行判斷，而決定是否簽約並繳付一萬二千元之原料錢給被告，
    實難認被告有對代工者施用何詐術使陷於錯誤而訂約並購買原料之行為。此外，
    又查無其他證據足證被告有何公訴人所指之詐欺犯行，參諸前開所引法條及判例
    之意旨，自應為無罪之諭知。
據上論斷，應依刑事訴訟法第三百零一條第一項，判決如主文。
本件經檢察官井天博到庭職行執務。
中      華      民      國      九十      年      六    月      四      日
                                臺灣高雄地方法院刑事第六庭
                                    法  官  邱  明  弘
右正本證明與原本無異。
如不服本判決，應於判決送達後十日內，向本院提出上訴狀。
                                    書記官  顏  平  國
中    華    民    國      九十      年      六      月      四          日


司法院資訊處製作；財團法人民間司法改革基金會備份。
